臺灣臺南地方法院民事判決　　　　　　　 94年度訴字第394號
原　　　　告　巳○○
　　　　　　　　　　　　23
訴 訟代理 人　黃正彥律師
　　　　　　　黃雅萍律師
被　　　　告　辛○○
　　　　　　　庚○○
　　　　　　　辰○○
　　　　　　　卯○○
上一列人共同
訴 訟代理 人　子○○
　　　　　　　壬○○○
被　　　　告　寅○○
　　　　　　　丑○○
上　 一　 人
訴 訟代理 人　癸○○○
被　　　　告　丁○○
　　　　　　　乙○○
　　　　　　　戊○○
兼上列三人共
同訴訟代理人　甲○○　　住臺南縣柳營鄉○○村○○○街26號
上列四人之共
同訴訟代理人　丙○○　　住同上
被　　　　告　午○○　　住臺南縣柳營鄉士林村柳營121號之3
　　　　　　　未○○　　住同上
　　　　　　　祭祀公業劉三元管理人劉正勝
　　　　　　　　　　　　住高雄市○○區○○路65號
參　 加　 人　己○○　　住臺南縣柳營鄉○○村○○街92號
　　　　　　　　　　　　居臺南市○○路○段155巷12號
上列當事人間請求分割共有物事件， 本院於民國96年1月10日言
詞辯論終結，判決如下：
    主      文
兩造所共有坐落臺南縣柳營鄉○○段七四一地號土地、地目建、
面積二五三七點三七平方公尺；同段七四二地號土地、地目田、
面積七六點七二平方公尺；同段七四六地號土地、地目建、面積
一四五六點０四平方公尺；同段七四七地號土地、地目建、面積
六五點二五平方公尺；同段七四八地號土地、地目田、面積二四
九二點三三平方公尺；同段七四九地號土地、地目田、面積七七
點九四平方公尺；同段七五三地號土地、地目建、面積一九點一
０平方公尺；同段七五四地號土地、地目建、面積五八八點一五
平方公尺；同段七五八地號土地、地目建、面積三六四０點二九
平方公尺，准予合併分割，分割方法如附圖二所示：編號Ａ部分
所示面積一八二點五六平方公尺之土地分歸原告取得；編號Ｂ、
Ｃ、Ｄ、Ｅ部分所示面積各一八二點五六平方公尺之土地，各分
歸被告辰○○、卯○○、寅○○、丑○○取得；編號Ｆ部分所示
面積二二一點０六平方公尺之土地分歸被告戊○○取得；編號Ｇ
部分所示面積一七一點一五平方公尺之土地分歸被告丁○○取得
；編號Ｈ部分所示面積二二一點０六平方公尺之土地分歸被告甲○○取得；編號Ｉ部分所示面積一七一點一五平方公尺之土地分
歸被告乙○○取得；編號Ｊ、Ｋ部分所示面積各六四點一八平方
公尺之土地，各分歸被告午○○、未○○取得；編號Ｌ、Ｍ部分
所示面積各四五六點三八平方公尺之土地，各分歸被告庚○○、
辛○○取得；編號Ｎ１、Ｎ２、Ｎ３、Ｎ４、Ｎ５、Ｎ６、７４
２、７５３部分所示面積各三六四０點二九、二九四點０七、一
九五一點五七、六０八點四九、一０七四點一九、五五０點四二
、七六點七二、一九點一０平方公尺之土地，分歸祭祀公業劉三
元管理人劉正勝取得。
被告戊○○、丁○○、甲○○、乙○○、祭祀公業劉三元管理人
劉正勝，應各補償原告及被告辰○○、卯○○、寅○○、丑○○
、午○○、未○○、庚○○、辛○○之金額如附表二所示。
訴訟費用由兩造各按附表一所示應有部分比例負擔。
    事實及理由
壹、程序方面：
一、按就兩造之訴訟有法律上利害關係之第三人，為輔助一造起
　　見，於該訴訟繫屬中，得為參加， 民事訴訟法第58條第1項
  　定有明文。而所謂有法律上利害之關係之第三人，係指本訴
    訟之裁判效力及於第三人，該第三人私法上之地位，因當事
    人之一造敗訴，而將致受不利益，或本訴訟裁判之效力雖不
    及於第三人，而第三人私法上之地位因當事人之一造敗訴，
    於法律上或事實上依該裁判之內容或執行結果，將致受不利
    益者而言（最高法院51年台上字第3038號判例意旨參照）。
    查被告祭祀公業劉三元管理人劉正勝之被繼承人劉度，與參
　　加人之被繼承人邱清慶，於民國37年12月12日簽定土地交換
    契約書，劉度同意將登記在祭祀公業劉三元名下之新營區柳
    營鄉柳營字柳營218號土地應有部分7分之2 （現為柳營鄉○○段段 741至755、755之2、758、835、218之22號等20筆土
    地）， 與邱清慶所有新營區柳營鄉八老爺字八老爺106號土
    地應有部分2分之1 （現為柳營鄉○○○段八老爺小段106號
  　），相互交換。嗣邱清慶將土地移轉登記予劉度之長子劉銀
    發，雙方並於44年3月15日簽定覺書， 約定於祭祀公業解散
    完結時，劉度必須履行移轉登記。參加人曾對劉度之繼承人
    即被告祭祀公業劉三元管理人劉正勝等人訴請土地所有權移
    轉登記，然法院判決認為必須於祭祀公業解散時，請求移轉
    登記之停止條件始為成就，因祭祀公業劉三元已因解散無效
    判決確定，而判決參加人敗訴等情， 有本院84年度訴字867
    號、臺灣高等法院臺南分院87年度上更(一)字第23號民事判決
    書各1份存卷（見本院卷(二)第5頁至第29頁）可稽。是被告祭
    祀公業劉三元管理人劉正勝因本件分割訴訟所分得之土地位
    置，對於參加人將來請求其移轉登記時，是否能分配至有利
    之位置，具有法律上之利害關係，依上揭規定，其為輔助被
    告祭祀公業劉三元管理人劉正勝而參加訴訟，自無不合。
二、次按提起民事訴訟應依民事訴訟法第77條之13規定繳納裁判
    費，此為必須具備之程式。又原告之訴，有民事訴訟法第24
    9條第1項所列各款情形之一，依其情形可以補正，經審判長
    定期間命其補正而不補正者，法院應以裁定駁回之，亦為同
    法條第1項所明定。 查本件分割共有物事件，原告曾追加起
    訴坐落臺南縣柳營鄉○○段 743、744、745、755、835地號
    及臺南縣柳營鄉○○○段218之2地號等6筆土地， 亦請求判
    決准予合併分割。惟未據繳納裁判費，經本院於95年12月12
    日裁定命原告於5日內，補繳裁判費新臺幣（下同）2,650元
    。該項裁定於95年12月18日送達原告後，原告逾期迄未補正
    ，經本院前於96年1月8日裁定駁回其追加之訴， 而上揭6筆
    土地與後述原告原請求合併裁判分割之系爭9筆土地， 並非
    必須一併請求裁判分割，自不因追加部分，未據繳納裁判費
    ，而致原已依法起訴部分亦不合法。是被告祭祀公業劉三元
    管理人劉正勝辯稱：原告追加之訴，未據繳納裁判費，則原
    告原起訴求部分亦因而不合法，法院應裁定駁回其訴云云，
    於法無據，自不足採。
三、本件被告辰○○，經合法通知，未於最後言詞辯論期日到庭
    ，核無民事訴訟法第386條所列各款情形， 爰依原告之聲請
    ，由其一造辯論而為判決。
貳、實體方面：
一、本件原告起訴主張：
（一）緣坐落臺南縣柳營鄉○○段741地號土地、地目建、面積2
      ,537.37 平方公尺；同段742地號土地、地目田、面積76.
      72平方公尺； 同段746地號土地、地目建、面積1,456.04
      平方公尺；同段747地號土地、地目建、面積65.25平方公
      尺；同段748地號土地、地目田、 面積2,492.33平方公尺
      ；同段749地號土地、地目田、面積77.94平方公尺；同段
      753地號土地、地目建、面積19.10平方公尺； 同段754地
      號土地、面積588.15平方公尺； 同段758地號土地、地目
      建、 面積3,640.29平方公尺等9筆土地（下稱系爭土地）
      ，其土地使用分區均為柳營都市計畫之「住宅區」，且為
      兩造所共有，各共有人之應有部分詳如附表一所示。
（二）按共有物如為數宗不同地號之土地，其共有人如非以成立
      一共有關係之意　思而共有數宗土地時，應認其共有關係
      分別存在於每宗土地之上，除經全體共有人同意外，法院
      為分割時，尚不能任意予以合併為一共有物，視作一所有
      權而予分割，此乃一物一權原則之當然解釋（最高法院92
      年度台上字第1534號判決參照）。系爭土地原地號為臺南
      縣柳營鄉○○段柳營小段218地號，56年分割增列同段218
      之2、218之3地號土地，之後又因土地重劃， 再分割出本
      件多筆土地，惟每筆土地之共有人均同一，且應有部分亦
      相同， 而被告祭祀公業劉三元管理人劉正勝亦承認出售4
      分之1之土地與其他共有人， 且共有人已依其等所有土地
      之應有部分，在共有土地上之一部分土地上建屋居住，迄
      今已有60餘年，僅因土地重劃而分割增加數筆土地，並非
      自始即有數筆土地存在，且共有人均願意合併分割，足證
      本件共有人係基於成立一共有關係之意思而共有系爭 9筆
      土地，依上揭最高法院判決意旨，只要共有人以成立一共
      有關係之意思而共有數筆土地，即得請求合併分割。
（三）又系爭土地上部分共有人已自行計算其等應取得之面積，
      而在其中部分土地上建屋居住，為免拆除建物，以達最佳
      經濟效用，自以合併分割為宜；又系爭土地相毗鄰，部分
      土地面積十分狹小，若每筆土地各別區分所有，將造成土
      地細分，變為畸零地，而無法使用，為使土地盡其利用之
      價值，亦以合併分割為當，且系爭土地並無因使用目的不
      能分割之情形或不為分割之協議，爰依法第823條、第824
      條之規定，請求裁判合併分割。並聲明：兩造所共有坐落
　　　臺南縣柳營鄉○○段741地號土地、地目建、面積面積2,5
  　　37.37平方公尺；同段742地號土地、地目田、 面積76.72
    　平方公尺；同段746地號土地、地目建、 面積1,456.04平
      方公尺；同段747地號土地、地目建、面積65.25平方公尺
      ；同段748地號土地、地目田、 面積2,492.33平方公尺；
      同段749地號土地、地目田、面積77.94平方公尺；同段75
      3地號土地、地目建、面積19.10平方公尺； 同段754地號
      土地、面積588.15平方公尺； 同段758地號土地、地目建
      、面積3,640.29平方公尺准予合併分割，分割方法如附圖
      一所示：編號Ａ部分所示面積182.56平方公尺之土地分歸
      原告取得；編號Ｂ、Ｃ、Ｄ、Ｅ部分所示面積各182.56平
      方公尺之土地，各分歸被告辰○○、卯○○、寅○○、丑
      ○○取得；編號Ｆ部分所示面積221.06平方公尺之土地分
      歸被告戊○○取得；編號Ｇ部分所示面積171.15平方公尺
      之土地分歸被告丁○○取得；編號Ｈ部分所示面積221.06
      平方公尺之土地分歸被告甲○○取得；編號Ｉ部分所示面
      積171.15平方公尺之土地分歸被告乙○○取得；編號Ｊ、
      Ｋ部分所示面積各64.18平方公尺之土地， 各分歸被告午
      ○○、未○○取得；編號Ｌ、Ｍ部分所示面積各456.38平
      方公尺之土地，各分歸被告庚○○、辛○○取得；編號７
      ５８、Ｎ２、Ｎ３、Ｎ４、Ｎ５、Ｎ６、７４２、７５３
      部分所示， 面積各3640.29、294.07、1951. 57、608.49
      、1074.19、 550.42、76.72、19.10平方公尺之土地，分
      歸祭祀公業劉三元管理人劉正勝取得（下稱分割方案一）
      。
二、被告及參加人則以：
（一）被告辛○○、庚○○部分：
  １、被告辛○○同意合併分割，但原告所提之分割方案將會拆
      除到被告辛○○在系爭土地上之建物，故不同意原告所提
      之分割方案等語。
  ２、被告庚○○同意合併分割，但原告所提之分割方案並不公
      平，故不同意原告所提之分割方案，另被告庚○○願拆除
      系爭土地上所有之建物， 分歸之土地位置願移置系爭746
      、747地號東南側與同段745地號相鄰之位置，因該位置本
      在被告庚○○使用權土地範圍內。 又系爭土地原來只有1
      個地號即柳營鄉218地號， 後來是因為都市計畫才分割出
      多筆地號土地等語。
（二）被告辰○○、卯○○、寅○○、丑○○部分：
      被告辰○○、卯○○、寅○○、 丑○○等4人均同意合併
      分割，亦同意原告所提之分割方案。又被告辰○○、卯○○、丑○○3人， 對分割後拆除其等在系爭土地上所有之
      建物，並無意見等語。
（三）被告丁○○、乙○○、戊○○、甲○○部分：
      同意合併分割，亦同意原告所提之分割方案等語。
（四）被告午○○、未○○部分：
      同意合併分割，但因被告午○○、未○○在系爭土地上有
      建物，希望分割後不要將其等所有之建物拆除，另依原告
      所提之分割方案，被告午○○、未○○二人所有之建物將
      會被拆除，故不同意原告所提之分割方案等語。
（五）祭祀公業劉三元管理人劉正勝部分：
  １、原告於95年1月17日追加柳營鄉○○段743、744、745、75
      5、835地號土地， 及柳營鄉○○○段218之2地號等6筆土
      地，一併請求與系爭9筆土地合併裁判分割， 被告祭祀公
      業劉三元管理人劉正勝未予異議，該追加之訴，即屬原訴
      之一部分，原告撤回上開追加部分，應經被告祭祀公業劉
      三元管理人劉正勝同意，被告祭祀公業劉三元管理人劉正
      勝既不同意，其撤回不生效力。至該追加部分，未據繳納
      裁判費，則其整個訴（包括原起訴部分及追加部分）均不
      合法，換言之，原告起訴為不合法，應裁定駁回其訴。
  ２、被告祭祀公業劉三元管理人劉正勝對本件分割共有物之訴
      ，自始即主張逐筆分割， 並於95年3月17日提出分割方案
      之分割圖，且本件共有人中除被告祭祀公業劉三元管理人
      劉正勝外，其他共有人辛○○、庚○○，於95年11月10日
      審訊時亦表示不願合併分割，並請逐筆分割，而分割共有
      物之訴，本應依各筆土地分別分割，若未經全體共有人同
      意，應不得合併分割，本件既有共有人不願合併分割，即
      應逐筆分割。
  ３、原告及被告午○○等13位共有人，其原始取得之持分，為
      舊地號218地號持分之4分之1， 其取得之時間即日據時期
      明治45年7月29日之杜賣契（即買賣契約）， 其13人之前
      手為杜賣契中之買受人劉祿， 劉祿並按當時舊地號218地
      號分得4分之1之土地面積，依當時日據時期之法律，共有
      土地應有部分之買賣，買賣成立按應有部分占有使用持分
      額之面積，即發生分割之效力，持分之買受人不得主張原
      分配占有使用以外土地之權利，是應將原告及被告午○○
      等13位共有人分得之土地分配毗鄰在一起，不得分散在系
      爭共有土地之各處。又原告及被告午○○等13位共有人占
      住位置分散各處，與杜賣契約原意相違，並侵及被告祭祀
      公業劉三元管理人劉正勝所有原本4分之3原占有使用之土
      地。
  ４、又原告及被告午○○等人在系爭土地上建物，已破舊不堪
      ，不符現今城鄉發展之經濟價值，且其等均未繳納基地之
      地價稅，所有地價稅143,494元， 均由被告祭祀公業劉三
      元管理人劉正勝繳納，其不公、不正、不合理，且違背誠
      信，顯而易見。又系爭9筆土地現值不一， 靠路邊之土地
      價值較高，離路邊之土地價值較低，此為週知之事實，原
      告主張之分割方案，原告及其兄弟被告辰○○、卯○○、
      寅○○、丑○○等人分得系爭746、747地號之土地，乃靠
      近道路之土地，與其他共有人分得之土地相較價值偏高，
      且原告曾於69年間提起分割共有物之訴，主張之分割方案
      為分得系爭746地號土地之裏地部分， 其出爾反爾之態度
      ，亦有悖於訴訟之誠信，且為解決共有物之分割問題，應
      將兩造共有之所有土地均一併請求裁判分割等語。
（六）參加人己○○部分：
      被告祭祀公業劉三元管理人劉正勝之被繼承人劉度，與參
    　加人之被繼承人邱清慶，於37年12月12日簽定土地交換契
    　約書，劉度同意將登記在祭祀公業劉三元名下之新營區柳
      營鄉柳營字柳營218號土地應有部分7分之2 （現為柳營鄉
      ○○段段741至755、755之2、758、835、 218之22號等20
      筆土地），與邱清慶所有新營區柳營鄉八老爺字八老爺10
      6號土地應有部分2分之1 （現為柳營鄉○○○段八老爺小
      段106號），相互交換。 嗣邱清慶將土地移轉登記予劉度
      之長子劉銀發，雙方並於44年3月15日簽定覺書， 約定於
      祭祀公業解散完結時，劉度必須履行移轉登記。參加人曾
      對劉度之繼承人即被告祭祀公業劉三元管理人劉正勝等人
      訴請土地所有權移轉登記，然法院判決認為必須於祭祀公
      業解散時，請求移轉登記之停止條件始為成就，因祭祀公
      業劉三元已因解散無效判決確定，而判決參加人敗訴，是
      被告祭祀公業劉三元管理人劉正勝因本件分割訴訟所分得
      之土地位置，對於參加人將來請求其移轉登記時，是否能
      分配至有利之位置，具有法律上之利害關係，爰依民事訴
      訟法第58條第1項規定聲請參加訴訟， 以輔助被告祭祀公
      業劉三元管理人劉正勝進行本件訴訟。又祭祀公業很複雜
      ，難得太平，且系爭土地很難公平分割，故本件應依自古
      各占有人持分之位置辦理登記。再者，參加人對本件合併
      分割並無意見，但不要侵害參加人應有部分之土地等語。
      並聲明：請求判決駁回原告之訴。
三、按各共有人如非因物之使用目的不能分割或契約訂有不分割
    期限者，得隨時請求分割共有物。又共有物之分割，依共有
    人協議之方法行之。分割之方法，不能協議決定者，法院得
    因任何共有人之聲請，命為左列分配：一、以原物分配於各
    共有人。二、變賣共有物，以價金分配於各共有人，民法第
    823條第1項、第824條第1項、第2項分別定有明文。 經查：
    系爭9筆土地為兩造所共有， 共有人各人之應有部分詳如附
    表一所示，系爭土地之土地使用分區均為柳營都市計畫「住
    宅區」等情，業據原告提出系爭9筆土地登記第2類謄本、地
    籍圖謄本、臺南縣柳營鄉公所93年11月17日所建設字第0930
    013067號都市計畫土地使用分區證明書、 94年5月12日所建
    設字第 0940005392號都市計畫土地使用分區證明書各1份附
    卷（見本院94年度營調字第22號卷第11頁、第14頁至第50頁
    ；本院卷(一)第86頁）可參，並為被告所不爭執，而兩造並未
    定有不分割之特約，亦無因物之使用目的不能分割之情形，
    且前經本院臺南簡易庭調解後，就分割之方法仍不能為一致
    之協議。從而，原告依上開法條之規定，請求分割系爭土地
    ，洵屬有據，應予准許。
四、按數筆土地，於共有之初，原屬一筆土地，嗣因共有人同意
    先行分筆或地政機關依法逕行分割，而於聲請判決分割時，
    已由一筆變成多筆，共有人及應有部分均無變更，此際，如
    將之視為數筆土地而做數共有物之分割，即不合於共有人之
    原意，且有害於共有人之利益，自應准為合併分割；所謂合
    併分割須經全體共有人同意，乃指數筆不同地號之土地，其
    共有人係非以成立一共有關係之意思而共有之情況而言，倘
    共有人係以成立一共有關係之意思而共有數筆土地時，自無
    經全體共有人同意之必要 （最高法院85年度台上字第943號
    、87年台上字第3013號判決參照）。另按裁判分割共有物，
    屬形成判決，法院定共有物之分割方法，固應斟酌當事人之
    聲明、共有物之性質、分割後之經濟效用、各共有人之意願
    、利害關係，而本其自由裁量權為公平合理之分配，但並不
    受當事人聲明、主張或分管約定之拘束（最高法院81年度台
    上字第16號、 89年度台上字第724號、93年度台上字第1797
    號判決參照）。經查：
（一）系爭土地中 741地號土地為一大致呈東西向之不規則多邊
      形；同段742地號呈大致東西向之寬扁4邊形，並與同段74
      1地號相毗連； 同段746地號土地為一大致呈東西向之5邊
      形；同段747地號土地為一呈大致南北向之6邊形，西側與
      北側各與同段746、749地號土地毗連； 同段748地號土地
      為一不規則之多邊形，南、北兩側大致與同段746、754地
      號土地相鄰、東側與同段749地號土地相鄰、西側與同段8
      48、744地號土地相鄰；同段749地號土地為大致呈南北向
      之長方形，西南兩側各與同段748、747地號土地相鄰；同
      段753地號土地為一呈大致南北向之6邊形，西側與南側各
      與同段754、749地號土地毗連； 同段754地號土地為一呈
      大致東西向之5邊形， 東南兩側各與同段753、748地號相
      鄰；同段758地號土地為一略顯方正之6邊形。 又系爭758
      地號與同段754、753地號間， 隔有同段柳營鄉所有之755
      之1地號土地（83年1月20日以徵收為原因登記）；系爭74
      6地號與同段741地號間，隔有同段745地號土地；系爭748
      地號與同段742地號間，隔有同段744地號土地，而同段74
      4、745地號土地之土地使用分區為柳營都市○○○○○道
      路」等情，有系爭土地之地籍圖謄本、同段755之1地號土
      地登記第2類謄本及臺南縣柳營鄉公所95年4月11日所建設
      字第 0950003916號都市計畫土地使用分區證明書各1份在
      卷（見本院94年度營調字第22號卷第86頁；本院卷(二)第22
      0頁、第333頁）可稽。
（二）系爭758地號上有如附圖三編號 Ｂ１、Ｂ２、Ｂ３所示參
      加人己○○之未保存登記建物（Ｂ２、Ｂ３建物門牌號碼
      ：柳營鄉○○村○○街60號）、如附圖三編號Ａ所示訴外
      人盧朝宗所有之未保存登記建物（門牌號碼：柳營鄉○○
      村○○街60號），屋齡約40年；系爭748、749、753、754
      地號土地上有如附圖三編號Ｃ１、Ｃ２、Ｃ５、Ｃ６所示
      訴外人李明華之建物；系爭748、749地號土地上有被告午
      ○○、未○○所有如附圖三編號Ｄ１、Ｄ２所示之未保存
      登記建物（門牌號碼：柳營鄉士林村柳營121之3號），屋
      齡約40年；系爭746、748地號上有如附圖三編號Ｅ１、Ｅ
      ２所示原告及被告辰○○、卯○○、寅○○、丑○○共有
      之未保存登記建物 （門牌號碼：柳營鄉士林村柳營119號
      ），屋齡約50年； 系爭741地號土地上有如附圖三編號Ｆ
      １所示訴外人許誠山、許誠得、許法所有之未保存登記建
      物（門牌號碼：柳營鄉士林村柳營119之3號），及如附圖
      三編號Ｇ１所示被告辛○○、庚○○所有之未保存登記建
      物（門牌號碼：柳營鄉士林村柳營67號），屋齡約50等情
      ， 業經本院於94年6月10日會同臺南縣鹽水地政事務所測
      量員至現場勘測屬實，並製有勘驗測量筆錄及勘驗附圖及
      複丈成果圖各1份在卷 （見本院卷(一)第103頁至第106頁；
      本院卷(二)第22頁）足稽。
（三）兩造就系爭共有土地，各自之應有部分均屬相同，土地使
      用分區又均為柳營都市計畫「住宅區」，系爭741、742、
      746、747、748、749、753、754、758地號土地， 重測前
      分別為柳營鄉○○段柳營小段218之15、218之8、218之13
      、218之20、218之5、218之17、218之19、 218之11及218
      地號土地，而該9筆土地， 原均屬於同一筆土地即重測前
      臺南縣柳營鄉○○段柳營小段218地號土地， 嗣於56年因
      分割而增列同段218之2、218之3地號土地，嗣又因分割轉
      載、土地重測等原因而分割出本件其中之9筆土地， 此有
      臺南縣鹽水地政事務所94年12月26日所登字第0940008877
      號函及檢送之系爭土地日據謄本及臺灣省臺南縣土地登記
      簿附卷（見本院卷(二)第42頁至第165頁）足按。是系爭9筆
      土地之共有關係乃係同一，各共有人顯係以成立一共有關
      係之意思而共有系爭9筆土地，揆諸前開說明， 雖被告祭
      祀公業劉三元管理人劉正勝不同意合併分割，然非不得予
      以合併分割，且被告中除祭祀公業劉三元管理人劉正勝外
      ，亦均同意合併分割，又為使系爭土地能充分發揮經濟效
      益，不致因逐筆分割，導致各共有人分得之土地過於狹小
      （其中系爭742、747、749、753地號土地， 面積各76.72
      、65.25、77.94、19.10平方公尺）， 不利於土地之利用
      ，而有害及共有人及社會之經濟，且可儘量避免拆除系爭
      土地上之建物，故准許合併分割，應較妥適。被告祭祀公
      業劉三元管理人劉正勝主張應逐筆分割，並提出逐筆分割
      略圖1份（見本院卷(一)第281頁），將導致各共有人分得之
      土地過於狹小，且部分尚稱方正之共有土地，將因逐筆分
      割而反成為不方正之形狀，不利於土地之完整利用，而有
      害及共有人及社會之經濟，且勢必拆除系爭土地上之建物
      ，要非妥適之分割方案，應不足採。
（三）原告所提分割方案一中，將如附圖一編號Ｊ、Ｋ部分所示
      面積各64.18平方公尺之土地， 各分歸被告午○○、未○○取得，與被告午○○、未○○兩人之意願，即分割後分
      歸之土地，希望在其等如附圖三編號Ｄ１、Ｄ２所示之建
      物位置相違，且勢必拆除其上被告午○○、未○○之上揭
      建物，不利共有人之居住安定及社會經濟，亦非妥適之分
      割方案。反之，如附圖二所示之分割方案，將如附圖二編
　　　號Ｊ、Ｋ部分所示面積各64.18平方公尺之土地， 各分歸
      被告午○○、未○○取得，不但與其等之意願相符，且可
      避免拆除被告午○○、未○○上揭建物之大部分，且其等
      分歸取得之土地方正，亦利於土地之完整使用，且有益社
      會經濟及共有人居住之安定。雖如附圖二所示之分割方案
      ，將如附圖二編號Ａ、Ｂ、Ｃ、Ｄ、Ｅ部分所示，面積各
      182.56平方公尺之土地，各分歸原告及被告辰○○、卯○○、寅○○、丑○○等5人取得， 勢必拆除其等如附圖三
      編號Ｅ１、Ｅ２所示之建物，惟其等均同意此一分割方法
      ，且原告及被告辰○○、卯○○、丑○○等四人，均對分
      割後拆除上揭其等所有之建物明確表示無意見（見本院(三)
      第108頁），而該建物又已有50年之久， 應不具相當之經
      濟價值。是以上揭分割方法，對共有人之居住安定及社會
      經濟之損害不大，且符合其等之意願，分得之土地又多屬
      方正，有利於土地之完整使用。
（四）另被告庚○○於95年11月20日始具狀 （見本院卷(三)第131
      頁）表示願意拆除系爭土地上其所有之建物（如附圖三編
      號Ｇ１所示之建物），主張分歸之位置由其所有上揭建物
      之位置， 移置系爭746、747地號東南側與同段745地號相
      鄰之位置 （如本院卷(三)第132頁地籍圖謄本編號Ｌ部分）
      ，不但與其原本之意願相違，且勢必拆除其所有之上揭建
      物，不利其居住安定及社會經濟，另與如上須拆除其上建
      物之原告及被告辰○○、卯○○、寅○○、 丑○○等5人
      相較，被告庚○○須拆除之建物範圍較大，又該建物與另
      一被告辛○○之建物為一整體建物，拆除該建物之一部分
      勢必影響該建物之結構及住居安全，不利於另一被告辛○○之住居使用。是以如附圖二所示之分割方案，將附圖二
      編號Ｌ、Ｍ部分所示，面積各456.38平方公尺之土地，各
      分歸被告庚○○、辛○○取得，不但可避免拆除其上被告
      庚○○、辛○○所有上揭建物之大部分，有利於共有人居
      住安定及社會經濟，且分歸之土地方正完整，亦有利於被
      告庚○○、辛○○兩人單獨使用。
（五）又依附圖二所示之分割方案，被告祭祀公業劉三元管理人
      劉正勝可分歸取得編號Ｎ１所示即系爭 758地號土地之全
      部，而該地號土地尚屬方正， 且面積達3640.29平方公尺
      ，有利其完整規劃使用。另被告祭祀公業劉三元管理人劉
      正勝分得之編號７４２所示即系爭742地號土地， 其面積
      雖僅有76.72平方公尺；編號７５３所示即系爭753地號土
      地，其面積雖亦僅有19.10平方公尺， 惟可分別與其分得
      之如附圖二所示編號Ｎ６、Ｎ２之土地合併使用，亦有利
      系爭土地之完整規劃使用。綜此，經斟酌系爭土地之地形
      、面積、兩造使用系爭土地之現況及位置、其上共有人所
      有之建物大部分得以保留避免拆除、兩造應有部分比例所
      占之面積與其等各自之意願、系爭土地面臨道路情況、各
      人分得部分尚稱方正完整利於建築使用，並兼顧各共有人
      分得部分之通行便利及單獨分得部分實際能充分利用之面
      積，以增加分得土地使用上之經濟效益等一切情狀，認以
      如附圖二所示之分割方案，符合系爭土地分割之整體效益
      、共有人全體之利益，及大部分共有人之意願，應可採取
      。
五、末按法院裁判分割共有物，除應斟酌各共有人之利害關係，
    及共有物之性質外，尚應斟酌共有物之價格，倘共有人中有
    不能按其應有部分受分配，或所受分配之不動產，其價格不
    相當時，法院非不得命以金錢補償之（最高法院57年台上字
    第2117號判例參照）。又按以原物為分配時，如共有人中，
    有不能按其應有部分受分配者，得以金錢補償之，民法第82
    4條第3項定有明文。 再按共有物之原物分割，依民法第825
    條規定觀之，係各共有人就存在於共有物全部之應有部分互
    相移轉，使各共有人取得各自分得部分之單獨所有權。故原
    物分割而應以金錢為補償者，倘分得價值較高及分得價值較
    低之共有人均為多數時，該每一分得價值較高之共有人即應
    就其補償金額對於分得價值較低之共有人全體為補償，並依
    各該短少部分之比例，定其給付金額，方符共有物原物分割
    為共有物應有部分互相移轉之本旨（最高法院85年台上字第
    2676號判例參照）。經查：
（一）兩造依附圖二所示之分割方案，各共有人固均得依其等之
      應有部分十足分割，然各共有人分得之土地形狀、臨路狀
      況、坐落地號位置、土地面寬均不相同，且系爭9筆土地9
      4年度之公告土地現值又非一致，系爭741、742、746、74
      7、748、749、753、754、758地號土地，94年度之公告土
      地現值分別為7,300元、7,300元、7,300元、7,300元、7,
      979元、7,888元、10,000元、10,000元、 9,515元，有系
      爭9筆土地之土地登記第2類謄本各1份存卷 （見本院94年
      度營調字第22號卷第15頁至第50頁）可憑。準此，兩造各
      自所分得土地之經濟效益及其價值既有差別，即有無法按
      其應有部分受分配情形，揆諸上開說明，自有以金錢補償
      必要。
（二）又本院囑託杜瑞良建築師事務所鑑定結果，亦認如附圖二
      所示之分割方案，因共有土地含若干地號，且各地號土地
      臨路條件不一，其土地現值有所差異，以致各共有人按其
      等「原持分比例面積」分割，則依各自分割後之地號及位
      置，其等持有之土地現值勢必與原共有持分比例之現值不
      同，而認有以金錢補償之必要。又分割後之位置及地號面
      積，係依地政機關提供之數據資料，但因其電腦計算面積
      讀數，於小數點二位四捨五入自動計算後，於總面積與原
      面積有0.01之差數，致現值總數與原總值亦有微差數（差
      額為109元）， 且如附圖二所示之分割方案經鑑定後，其
      中被告戊○○、丁○○、甲○○、乙○○及祭祀公業劉三
      元管理人劉正勝5人分得之土地價值， 均較其等按原應有
      部分所分得之面積價值為高（詳如附表二所示，附表二分
      割後土地價值欄所載之金額， 因將上揭109元之差額，按
      各共有人之應有部分比例平均分攤，故與鑑定結果不一致
      ），其餘之共有人則較原應有部分所分得之面積價值為低
      ，有杜瑞良建築師事務所96年1月5日建師良所字第（96）
      0105號函及其函覆之計算表在卷（見本院卷(三)第218至第2
      23頁）可按。是被告祭祀公業劉三元管理人劉正勝辯稱：
      原告及被告辰○○、卯○○、寅○○、丑○○等人分得之
      土地價值較高云云，應不足採。
（三）如附圖二所示之分割方案，其中被告戊○○、丁○○、甲○○、 乙○○及祭祀公業劉三元管理人劉正勝5人分得之
      土地價值，均較其等按原應有部分所分得之面積價值為高
      ，其等分得之土地價值各增加85,514元、70,475元、89,4
      21元、 68,108元及1,830,311元（詳如附表二所示），自
      應按價值減少者占土地價值增加總和之比例，分別提出85
      ,514 元、70,475元、89,421元、68,108元及1,830,311元
      ，各補償原告及被告歐朝署、卯○○、寅○○、丑○○、
      午○○、未○○、庚○○、辛○○等人【計算式：土地增
      加價值÷土地增加價值之總和×（依應有部分計算之土地
      原價值-分割後土地之價值）】， 其等應補償及受補償之
      金額詳如附表二所示。
六、綜上所述，系爭土地依其使用目的並非不能分割，共有人間
    亦無不能分割之約定，然迄今未能協議分割，又本院審酌系
    爭土地之地形、面積、兩造使用系爭土地之現況及位置、其
    上共有人所有之建物大部分得以保留避免拆除、兩造應有部
    分比例所占之面積與其等各自之意願、系爭土地面臨道路情
    況、各人分得部分尚稱方正完整利於建築使用，並兼顧各共
    有人分得部分之通行便利及單獨分得部分實際能充分利用之
    面積，以增加分得土地使用上之經濟效益等一切情狀，認以
    如附圖二之分割方案，符合土地分割之經濟效用及共有人全
    體之利益，堪認係適當、公允之分割方法，縱未完全符合地
    上建物之使用現狀，亦不致對地上建物之所有人或使用人造
    成重大損害，或有害於社會經濟。從而，原告本於共有人之
    資格，起訴請求就系爭土地予以合併分割，即屬正當，應予
    准許， 本院因而准合併分割系爭土地如主文第1項所示。又
    因分割後被告戊○○、丁○○、甲○○、乙○○及祭祀公業
    劉三元管理人劉正勝5人分得之土地價值， 均較其等按原應
    有部分所分得之面積價值為高，原告及被告歐朝署、卯○○
    、寅○○、丑○○、午○○、未○○、庚○○、辛○○等人
    ，則較原應有部分所分得之面積價值為低，故被告戊○○、
    丁○○、甲○○、乙○○及祭祀公業劉三元管理人劉正勝，
    應補償原告及被告歐朝署、卯○○、寅○○、丑○○、午○○、未○○、庚○○、辛○○等人， 如主文第2項所示之金
    額。
七、本件雖准原告之請求，合併分割系爭土地，然分割方法係法
    院考量全體共有人之利益後，認如附圖二所示之分割方案為
    可採，原告既為共有人之一，亦同受其利，若全由敗訴當事
    人負擔訴訟費用顯失公平， 爰依民事訴訟法第80條之1規定
    ，命勝訴之原告亦負擔部分之訴訟費用，併此敘明。
八、據上結論．本件原告之訴為有理由， 依民事訴訟法第385條
    第1項前段、第78條、第80條之1、 第85條第1項但書，判決
    如主文。
中　　華　　民　　國　　96　　年　  1   　月　  24  　日
                        民事第一庭　　法　官  陳金虎
以上為正本係照原本作成。
如對本判決上訴，須於判決送達後20日內向本院提出上訴狀（須
附繕本）。
中　　華　　民　　國　　96　　年　　1 　　月　　25　　日
                                    　書記官  謝文心
  附表一：
┌────┬─────┬────────┐
│土地坐落│共  有  人│應有部分比例    │
├────┼─────┼────────┤
│臺南縣柳│辛○○    │24分之1         │
│營鄉柳南├─────┼────────┤
│段741、7│劉老五    │24分之1         │
│42、 746├─────┼────────┤
│、747、7│巳○○    │60分之1         │
│48、 749├─────┼────────┤
│、753、7│辰○○    │60分之1         │
│54、 758├─────┼────────┤
│等 9筆土│卯○○    │60分之1         │
│地      ├─────┼────────┤
│        │寅○○    │60分之1         │
│        ├─────┼────────┤
│        │丑○○    │60分之1         │
│        ├─────┼────────┤
│        │丁○○    │4,608分之72     │
│        ├─────┼────────┤
│        │乙○○    │4,608分之72     │
│        ├─────┼────────┤
│        │戊○○    │4,608分之93     │
│        ├─────┼────────┤
│        │甲○○    │4,608分之93     │
│        ├─────┼────────┤
│        │午○○    │4,608之27       │
│        ├─────┼────────┤
│        │未○○    │4,608之27       │
│        ├─────┼────────┤
│        │祭祀公業劉│8分之6          │
│        │三元管理人│                │
│        │劉正勝    │                │
└────┴─────┴────────┘
 附表二：
┌─┬─────┬─────┬─────┬─────┬─────┐
│姓│ 分 割 前 │ 分 割 後 │ 土    地 │應補償對象│補償金額  │
│名│ 土地價值 │ 土地價值 │ 增加價值 │          │          │
│  │(單位：元)│(單位：元)│(單位：元)│(單位：元)│(單位：元)│
├─┼─────┼─────┼─────┼─────┼─────┤
│向│ 1,932,948│ 2,018,462│  85,514  │ 巳 ○ ○ │   8,328  │
│  │          │          │          ├─────┼─────┤
│  │          │          │          │ 辰 ○ ○ │   8,328  │
│  │          │          │          ├─────┼─────┤
│歸│          │          │          │ 卯 ○ ○ │   8,328  │
│  │          │          │          ├─────┼─────┤
│  │          │          │          │ 寅 ○ ○ │   8,328  │
│  │          │          │          ├─────┼─────┤
│帆│          │          │          │ 丑 ○ ○ │   8,328  │
│  │          │          │          ├─────┼─────┤
│  │          │          │          │ 午 ○ ○ │   1,109  │
│  │          │          │          ├─────┼─────┤
│  │          │          │          │ 未 ○ ○ │   1,113  │
│  │          │          │          ├─────┼─────┤
│  │          │          │          │ 庚 ○ ○ │  20,826  │
│  │          │          │          ├─────┼─────┤
│  │          │          │          │ 辛 ○ ○ │  20,826  │
├─┼─────┼─────┼─────┼─────┼─────┤
│向│ 1,496,476│ 1,566,951│  70,475  │ 巳 ○ ○ │   6,864  │
│  │          │          │          ├─────┼─────┤
│  │          │          │          │ 辰 ○ ○ │   6,864  │
│  │          │          │          ├─────┼─────┤
│新│          │          │          │ 卯 ○ ○ │   6,864  │
│  │          │          │          ├─────┼─────┤
│  │          │          │          │ 寅 ○ ○ │   6,864  │
│  │          │          │          ├─────┼─────┤
│福│          │          │          │ 丑 ○ ○ │   6,864  │
│  │          │          │          ├─────┼─────┤
│  │          │          │          │ 午 ○ ○ │     913  │
│  │          │          │          ├─────┼─────┤
│  │          │          │          │ 未 ○ ○ │     916  │
│  │          │          │          ├─────┼─────┤
│  │          │          │          │ 庚 ○ ○ │  17,163  │
│  │          │          │          ├─────┼─────┤
│  │          │          │          │ 辛 ○ ○ │  17,163  │
├─┼─────┼─────┼─────┼─────┼─────┤
│向│ 1,932,948│ 2,022,369│  89,421  │ 巳 ○ ○ │   8,709  │
│  │          │          │          ├─────┼─────┤
│  │          │          │          │ 辰 ○ ○ │   8,709  │
│  │          │          │          ├─────┼─────┤
│三│          │          │          │ 卯 ○ ○ │   8,709  │
│  │          │          │          ├─────┼─────┤
│  │          │          │          │ 寅 ○ ○ │   8,709  │
│  │          │          │          ├─────┼─────┤
│和│          │          │          │ 丑 ○ ○ │   8,709  │
│  │          │          │          ├─────┼─────┤
│  │          │          │          │ 午 ○ ○ │   1,159  │
│  │          │          │          ├─────┼─────┤
│  │          │          │          │ 未 ○ ○ │   1,163  │
│  │          │          │          ├─────┼─────┤
│  │          │          │          │ 庚 ○ ○ │  21,777  │
│  │          │          │          ├─────┼─────┤
│  │          │          │          │ 辛 ○ ○ │  21,777  │
├─┼─────┼─────┼─────┼─────┼─────┤
│向│ 1,496,476│ 1,564,584│  68,108  │ 巳 ○ ○ │   6,633  │
│  │          │          │          ├─────┼─────┤
│  │          │          │          │ 辰 ○ ○ │   6,633  │
│  │          │          │          ├─────┼─────┤
│四│          │          │          │ 卯 ○ ○ │   6,633  │
│  │          │          │          ├─────┼─────┤
│  │          │          │          │ 寅 ○ ○ │   6,633  │
│  │          │          │          ├─────┼─────┤
│海│          │          │          │ 丑 ○ ○ │   6,633  │
│  │          │          │          ├─────┼─────┤
│  │          │          │          │ 午 ○ ○ │     883  │
│  │          │          │          ├─────┼─────┤
│  │          │          │          │ 未 ○ ○ │     886  │
│  │          │          │          ├─────┼─────┤
│  │          │          │          │ 庚 ○ ○ │  16,587  │
│  │          │          │          ├─────┼─────┤
│  │          │          │          │ 辛 ○ ○ │  16,587  │
├─┼─────┼─────┼─────┼─────┼─────┤
│  │71,830,828│73,661,139│ 1,830,311│ 巳 ○ ○ │ 178,252  │
│  │          │          │          ├─────┼─────┤
│祭│          │          │          │ 辰 ○ ○ │ 178,252  │
│祀│          │          │          ├─────┼─────┤
│公│          │          │          │ 卯 ○ ○ │ 178,252  │
│業│          │          │          ├─────┼─────┤
│劉│          │          │          │ 寅 ○ ○ │ 178,252  │
│三│          │          │          ├─────┼─────┤
│元│          │          │          │ 丑 ○ ○ │ 178,252  │
│管│          │          │          ├─────┼─────┤
│理│          │          │          │ 午 ○ ○ │  23,725  │
│人│          │          │          ├─────┼─────┤
│劉│          │          │          │ 未 ○ ○ │  23,808  │
│正│          │          │          ├─────┼─────┤
│勝│          │          │          │ 庚 ○ ○ │ 445,759  │
│　│          │          │          ├─────┼─────┤
│  │          │          │          │ 辛 ○ ○ │ 445,759  │
└─┴─────┴─────┴─────┴─────┴─────┘
